【裁判字號】    99,重上,66
【裁判日期】    990420
【裁判案由】    回復原狀
【裁判全文】
臺灣高等法院民事判決                  99年度重上字第66號
上  訴  人  丁○○
訴訟代理人  毛英富律師
複 代理 人  顏靖月律師
被 上訴 人  乙○○
            甲○○
            丙○○
共      同
訴訟代理人  方智雄律師
上列當事人間請求回復原狀事件，上訴人對於中華民國九十八年
十一月二十三日台灣士林地方法院九十三年度重訴字第九五號第
一審判決提起上訴，經本院於九十九年四月六日言詞辯論終結，
判決如下：
    主    文
上訴駁回。
第二審訴訟費用由上訴人負擔。
    事 實 及 理 由
一、本件上訴人聲明求為判決：(一)原判決廢棄。(二)被上訴人乙○
    ○應給付上訴人新台幣（下同）二百七十四萬三千八百二十
    四元、被上訴人甲○○應給付上訴人二百十四萬三千八百二
    十四元、被上訴人丙○○應給付上訴人二百四十四萬三千八
    百二十四元，及均自起訴狀繕本送達之翌日起，至清償日止
    ，按年息百分之五計算之利息。
    被上訴人聲明求為判決：上訴駁回。
二、上訴人起訴主張：伊於民國（下同）八十六年六月二十二日
    將坐落臺北市○○區○○段三小段六一六地號土地所有權應
    有部分各四分之一，及其地上建物即坐落台北市○○區○○
    段三小段一Ｏ一建號至一Ｏ三建號，門牌號同區○○街二七
    八號二樓、三樓及四樓房屋（下稱系爭房地），出售予被上
    訴人，其中二樓房地由被上訴人乙○○以五百八十萬元買受
    、三樓房地由被上訴人甲○○以五百二十萬元買受、四樓房
    地由被上訴人丙○○以五百五十萬元買受，兩造並簽訂不動
    產買賣契約書（下稱系爭買賣契約書），被上訴人各已給付
    買賣價金三百萬元予伊，伊亦先後於八十六年八月十五日、
    同年十二月三十日將系爭房地之所有權分別移轉登記予被上
    訴人，惟被上訴人乙○○、甲○○、丙○○竟均拒絕依系爭
    買賣契約書第三條之約定，依序給付買賣價金尾款二百七十
    四萬三千八百二十四元、二百十四萬三千八百二十四元、二
    百四十四萬三千八百二十四元，而系爭買賣契約書迄未經兩
    造解除等情，爰依據系爭買賣契約書之約定，求為命被上訴
    人分別如數給付上開金額，並加付法定遲延利息之判決。
    被上訴人則以：系爭房地於兩造簽訂系爭買賣契約書前，已
    由訴外人吳麗卿先後設定第一至第三順位本金最高限額抵押
    權一千三百二十萬元、二百四十萬元及八百萬元予訴外人台
    灣中小企業銀行股份有限公司（下稱台灣中小企業銀行）、
    張碧鳳及上訴人，上訴人未依系爭買賣契約書之約定，清償
    上開抵押債務，致系爭房地所有權於移轉登記為伊等所有後
    ，仍遭第二順位抵押權人張碧鳳聲請法院拍賣抵押物，經原
    執行法院以八十七年度執字第五三四六號拍賣抵押物強制執
    行事件定於八十八年十二月二十三日拍賣，由訴外人蕭上霖
    拍定，致伊等喪失系爭房地之所有權。經伊等依據權利瑕疵
    擔保、債務不履行之法律關係，訴請上訴人賠償損害，業經
    本院以九十四年度重上更(二)字第九八號判決上訴人應給付被
    上訴人各三百萬元並加付法定遲延利息後，復經最高法院以
    九十五年度台上字第一Ｏ七Ｏ號判決駁回上訴人之上訴確定
    。扣除被上訴人甲○○已受償二十萬四千七百八十九元後，
    計至九十九年二月二十八日止，上訴人迄今尚積欠伊等共一
    千四百十三萬七千四百三十一元之本息及執行費用，雖經原
    執行法院於八十九年三月十日作成分配表，惟其中第二順位
    抵押債權人張碧鳳之抵押債權二百四十萬元及第三順位抵押
    債權人即上訴人之六百八十二萬八千六百十四元抵押債權部
    分，經伊等提起確認抵押債權不存在之訴，業經原審以八十
    九年度重訴字第一三八號、本院以九十五年度重上更(二)字第
    九五號判決、及最高法院以九十八年度台上字第三七六號裁
    定確認上開債權不得列入分配，並於九十八年三月六日確定
    。嗣經伊等聲請原執行法院重新分配，惟迄今已逾半年仍未
    作成分配表實行分配。伊等雖可領回共六百九十二萬一千六
    百八十五點五元之分配款，惟縱予抵充上訴人應給付伊等上
    開損害賠償債權本息及執行費用共一千四百十三萬七千四百
    三十一元後，仍不足七百二十一萬五千七百四十五點五元。
    伊等將來領取該拍賣剩餘價款用以抵充上訴人所積欠伊等之
    上開債務，並非不當得利。系爭房地既全係因可歸責於上訴
    人之事由而被拍賣，致伊等喪失系爭房地之所有權，等同上
    訴人並未交付買賣標的物予伊等等語，資為抗辯。
三、兩造不爭執之事實（本院卷三四頁背面之準備程序筆錄）：
    (一)系爭房地原為訴外人吳麗卿及吳庭瑞所有，嗣訴外人吳麗
      卿與吳廷瑞於八十六年五月二十一日將系爭房地以二千九
      百萬元出售予上訴人，其中部分價款用以清償訴外人吳麗
      卿對台灣中小企業銀行與張碧鳳間之抵押債務（見原審(一)
      卷八四頁至八六頁之不動產買賣契約書）。
    (二)被上訴人於八十六年六月二十二日分別與上訴人訂立系爭
      買賣契約書，購買系爭房地，其中二樓房地部分由被上訴
      人乙○○以五百八十萬元買受、三樓房地部分由被上訴人
      甲○○以五百二十萬元買受、四樓房地部分由丙○○以五
      百五十萬元買受，被上訴人各已給付三百萬元之買賣價金
      予上訴人。嗣上訴人於八十六年八月十五日將系爭房地之
      三樓、四樓房地所有權依序移轉登記予被上訴人甲○○、
      丙○○、再於同年十二月三十日將系爭房地之二樓房地所
      有權移轉登記予被上訴人乙○○（見原審(一)卷十五頁至二
      三頁之系爭買賣契約書、八九頁至一一二頁之土地、建物
      登記謄本）。
    (三)系爭房地於兩造簽訂系爭買賣契約書之前，已由訴外人吳
      麗卿先後設定第一至三順位本金最高限額抵押權一千三百
      二十萬元、二百四十萬元及八百萬元予台灣中小企業銀行
      、張碧鳳及上訴人（見原審(一)卷九八頁至一一二頁之土地
      、建物登記謄本）；嗣因系爭房地之上開抵押權設定登記
      未經塗銷，系爭房地所有權於移轉登記為被上訴人所有後
      ，仍遭第二順位抵押權人張碧鳳聲請法院拍賣抵押物，經
      原執行法院以八十七年度執字第五三四六號拍賣抵押物強
      制執行事件定於八十八年十二月二十三日拍賣，由訴外人
      蕭上霖拍定，被上訴人因而喪失系爭房地之所有權，並各
      受有已付價金三百萬元之損害（見原審(一)卷一三五頁至一
      三六頁之拍賣抵押物裁定、一六四頁至一六五頁之原執行
      法院所發執行命令）。
    (四)系爭買賣契約書已有效成立，且未經兩造合法解除，兩造
      已於第三條第四款約定：「房地尾款甲方（指被上訴人）
      應於產權登記甲方名義後五日內交給乙方（指上訴人），
      原銀行貸款及他項權利，乙方應於產權登記完畢後十五日
      內由乙方負責清償，清償證明書同時交付甲方」；並於第
      六條約定：「本買賣不動產產權，乙方應保證其來歷清白
      ，絕無產權或債務關係之糾葛，如有上情，乙方應負完全
      責任，即時理直，否則，致使甲方之權益受損害時，乙方
      應負一切損害賠償之責任」。依上開約定，上訴人即應負
      責清償系爭房地之抵押債務並負權利瑕疵擔保責任。又上
      訴人未能清償上開抵押債務，致被上訴人喪失系爭房地所
      有權，而各受有已付價金三百萬元之損害，經被上訴人對
      上訴人提起損害賠償之訴，業經本院以九十四年度重上更
      (二)字第九八號判決，依據權利瑕疵擔保及債務不履行之法
      律關係判決上訴人應給付被上訴人各三百萬元，並加付法
      定遲延利息後，復經最高法院以九十五年度臺上字第一０
      七０號判決駁回上訴人之上訴而告確定（見原審(二)卷一二
      九頁至一三四頁之上開本院民事判決、一三五頁至一三八
      頁之上開最高法院民事判決暨確定證明書）。
四、上訴人雖主張伊於八十六年六月二十二日將系爭房地，出售
    予被上訴人，其中二樓房地部分由被上訴人乙○○以五百八
    十萬元買受、三樓房地部分由被上訴人甲○○以五百二十萬
    元買受、四樓房地部分由被上訴人丙○○以五百五十萬元買
    受，兩造並簽訂系爭買賣契約書，被上訴人各已給付買賣價
    金三百萬元予伊，伊亦先後於八十六年八月十五日、同年十
    二月三十日將系爭房地之所有權分別移轉登記予被上訴人，
    惟被上訴人乙○○、甲○○、丙○○竟均拒絕依據系爭買賣
    契約書第三條之約定，依序先為給付房地之買賣價金尾款二
    百七十四萬三千八百二十四元、二百十四萬三千八百二十四
    元、二百四十四萬三千八百二十四元，系爭買賣契約書迄未
    經兩造解除，伊自得依據系爭買賣契約書之約定，請求被上
    訴人分別如數給付上開買賣價金尾款云云。惟被上訴人否認
    伊等有給付系爭房地買賣價金尾款之義務，並以前開情詞置
    辯；且查：
  (一)按民法第三百四十九條關於出賣人應擔保第三人就買賣之標
    的物，對於買受人不得主張任何權利之規定，涵括出賣人應
    擔保所買賣標的物之「權利無缺」，如買賣之標的物有擔保
    物權之負擔，即屬權利瑕疵，出賣人應負權利瑕疵擔保責任
    。兩造並已於系爭買賣契約書第六條約定：「本買賣不動產
    權，乙方（指上訴人）應保證其來歷清白，絕無產權或債務
    關係之糾葛，如有上情，乙方應負完全責任，即時理直，否
    則致使甲方（指被上訴人）之權益受損害時，乙方應負一切
    損害賠償之責任」（見原審(一)卷十五頁、十八頁、二一頁、
    一一四之一頁、一一七頁、一二Ｏ頁之兩造分別提出之系爭
    買賣契約書），依此約定，上訴人應負權利瑕疵擔保責任，
    為兩造所不爭執，已如上述。而系爭房地既於兩造簽訂系爭
    買賣契約書之前，既已先後設定第一至第三順位本金最高限
    額抵押權一千三百二十萬元、二百四十萬元及八百萬元予台
    灣中小企業銀行、張碧鳳及上訴人，且兩造於系爭買賣契約
    書復無自買賣價金中扣除各該抵押債務額之約定，上訴人自
    應負系爭房地無抵押負擔之權利瑕疵擔保責任，而有塗銷各
    該抵押權設定登記之義務。是被上訴人於八十七年五月二十
    五日依據民法第三百六十八條之規定，以郵局存證信函催告
    上訴人於同年六月十五日前，如未塗銷抵押權登記，即拒絕
    支付尾款共七百五十萬元予上訴人（見原審(一)卷一三九頁至
    一四六頁），自屬有據。惟上訴人於被上訴人可行使民法第
    三百六十八條之抗辯權，拒絕支付部分價金後，仍未盡其塗
    銷各該抵押權登記之義務，致系爭房地遭第二順位抵押權人
    張碧鳳聲請法院拍賣抵押物，經原執行法院以八十七年度執
    字第五三四六號拍賣抵押物強制執行事件定於八十八年十二
    月二十三日拍賣，由訴外人蕭上霖拍定，被上訴人因而喪失
    系爭房地之所有權，並各受有已付價金三百萬元之損害，嗣
    經被上訴人依據權利瑕疵擔保、債務不履行之法律關係，訴
    請上訴人賠償損害，業經本院以九十四年度重上更(二)字第九
    八號判決上訴人應各給付被上訴人三百萬元並加付法定遲延
    利息後，復經最高法院以九十五年度臺上字第一０七０號判
    決駁回上訴人之上訴而告確定。計至九十九年二月二十八日
    止，上訴人迄今尚積欠被上訴人共一千四百十三萬七千四百
    三十一元之本息及執行費用，為兩造所不爭執，已如上述。
  (二)次按買受人有正當理由，恐第三人主張權利，致失其因買賣
    契約所得權利之全部或一部者，得拒絕支付價金之全部或一
    部，民法第三百六十八條第一項前段定有明文。兩造雖於系
    爭買賣契約書第十條約定：「……如甲方（指被上訴人）不
    買或不按期付款者，其已付之價款全部由乙方（指上訴人）
    沒收作為違約金，同時本約得免予催告即行作廢……」（見
    原審(一)卷十六頁、十九頁、二二頁、一一五頁、一一八頁、
    一二一頁之兩造分別提出之系爭買賣契約書），惟系爭買賣
    契約迄未經兩造解除，為兩造所不爭執。然上訴人既應負系
    爭房地無抵押負擔之權利瑕疵擔保責任，而有塗銷上開抵押
    權設定登記之義務，竟拒不盡上開義務，致系爭房地所有權
    於移轉登記為被上訴人所有後，仍遭第二順位抵押權人張碧
    鳳聲請法院拍賣抵押物，經原執行法院以八十七年度執字第
    五三四六號拍賣抵押物強制執行事件定於八十八年十二月二
    十三日拍賣，由訴外人蕭上霖拍定，被上訴人因而喪失系爭
    房地之所有權，並各受有已付價金三百萬元之損害，為兩造
    所不爭執。則被上訴人依據民法第三百六十八條之規定，拒
    絕支付系爭買賣價金尾款，自屬有據。是上訴人主張系爭買
    賣契約迄未經兩造解除，伊自得依據系爭買賣契約書第三條
    之約定，請求被上訴人給付前開買賣價金尾款云云，殊不足
    取。
五、雖上訴人另主張被上訴人另案主張伊應負權利瑕疵擔保、債
    務不履行損害賠償責任，共計請求伊給付九百萬元本息，業
    獲判決勝訴確定，被上訴人因上訴人未塗銷抵押權登記之損
    失業已獲填補，並無任何損害，然因伊已將系爭房地所有權
    移轉登記予被上訴人，被上訴人即得參與分配系爭房地拍賣
    所得之剩餘價金，約共可獲分配六百九十二萬一千四百六十
    一元，如不許伊請求被上訴人給付系爭買賣價金尾款，並於
    被上訴人執前開確定判決聲請強制執行時主張抵銷，顯失公
    平云云。惟查被上訴人請求上訴人應負權利瑕疵擔保、債務
    不履行損害賠償共計九百萬元本息部分，於獲勝訴判決確定
    後，迄未受任何清償，為兩造所不爭執。至被上訴人聲請參
    與分配原執行法院八十七年度執字第五三四六號拍賣抵押物
    強制執行事件，原執行法院固於八十九年三月十日作成分配
    表（見本院卷十四頁），惟該分配表所列第二順位抵押債權
    人張碧鳳之抵押債權二百四十萬元、第三順位抵押債權人即
    上訴人之六百八十二萬八千六百十四元抵押債權部分，經被
    上訴人提起確認抵押債權不存在之訴後，業經原審以八十九
    年度重訴字第一三八號、本院以九十五年度重上更(二)字第九
    五號判決、及最高法院以九十八年度台上字第三七六號裁定
    確認上開債權不得列入分配，並於九十八年三月六日確定（
    見原審(二)卷五八頁至一七四頁）。雖經被上訴人聲請原執行
    法院重新分配，惟迄今仍未作成分配表實行分配，亦為兩造
    所不爭執（見本院卷六一頁之言詞辯論筆錄）。雖被上訴人
    將來共計可領回六百九十二萬一千六百八十五點五元之分配
    款，惟予以抵充上訴人所應給付被上訴人之上開損害賠償金
    額共計九百萬元債權本息及執行費用一千四百十三萬七千四
    百三十一元，尚不足七百二十一萬五千七百四十五點五元，
    顯見被上訴人並未因此獲得額外之利益，況上訴人應負系爭
    房地無抵押負擔之權利瑕疵擔保責任，而未盡其應塗銷各該
    抵押權登記之義務，致系爭房地所有權於移轉登記為被上訴
    人所有後，仍遭第二順位抵押權人張碧鳳聲請法院拍賣抵押
    物，經原執行法院以八十七年度執字第五三四六號拍賣抵押
    物強制執行事件定於八十八年十二月二十三日拍賣，由訴外
    人蕭上霖拍定，被上訴人因而喪失系爭房地之所有權，被上
    訴人依據民法第三百六十八條之規定，亦得拒絕支付系爭買
    賣價金尾款，並無顯失公平之情形。足見上訴人所為此部分
    主張，亦不足取。
六、從而，上訴人依據系爭買賣契約書之約定，請求被上訴人乙
    ○○給付二百七十四萬三千八百二十四元、被上訴人甲○○
    給付二百十四萬三千八百二十四元、被上訴人丙○○給付二
    百四十四萬三千八百二十四元，及均自起訴狀繕本送達之翌
    日起，至清償日止，按年息百分之五計算之利息，均屬不應
    准許。原審所為上訴人敗訴之判決，所持理由雖與本院不同
    ，但其結果並無二致，仍應維持。上訴論旨仍執前詞指摘原
    判決不當，求予廢棄改判，應認為無理由。
七、至兩造其餘之攻擊或防禦方法、及未經援用之證據，經斟酌
    後，認為均不足以影響本判決之結果，自無逐一詳予論駁之
    必要，併此敘明。
據上論結，本件上訴應認為無理由，依民事訴訟法第四百四十九
條第二項、第七十八條，判決如主文。
中    華    民    國    99    年    4     月    20    日
                  民事第六庭
                      審判長法  官   林鄉誠
                            法  官   梁玉芬
                            法  官   楊豐卿
正本係照原本作成。
如不服本判決，應於收受送達後20日內向本院提出上訴書狀，其
未表明上訴理由者，應於提出上訴後20日內向本院補提理由書狀
（均須按他造當事人之人數附繕本）上訴時應提出委任律師或具
有律師資格之人之委任狀；委任有律師資格者，另應附具律師資
格證書及釋明委任人與受任人有民事訴訟法第466條之1第1項但
書或第2項（詳附註）所定關係之釋明文書影本。
中    華    民    國    99    年    4     月    20    日
                            書記官  殷丹妮
附註：
民事訴訟法第466條之1（第1項、第2項）：
對於第二審判決上訴，上訴人應委任律師為訴訟代理人。但上訴
人或其他法定代理人具有律師資格者，不在此限。
上訴人之配偶、三親等內之血親、二親等內之姻親，或上訴人為
法人、中央或地方機關時，其所屬專任人員具有律師資格並經法
院認為適當者，亦得為第三審訴訟代理人。

司法院資訊處製作；財團法人民間司法改革基金會備份。
